臺灣高等法院民事判決　　　　　　　　　 94年度重上字第8號
上　訴　人　乙○○
訴訟代理人　徐松龍律師
被　上訴人　甲○○
訴訟代理人　黃虹霞律師
當事人間所有權移轉登記事件，上訴人對於中華民國93年11月19
日台灣士林地方法院93年度重訴字第6號第一審判決提起上訴，
本院於94年4月4日言詞辯論終結，判決如下：
    主      文
上訴駁回。
第二審訴訟費用由上訴人負擔。
    事實及理由
甲、程序方面：
一、按在第二審為訴之變更或追加，非經他造同意，不得為之。
    但請求之基礎事實同一者，不在此限，民事訴訟法第446條
    第1項、第255條第1項第2款定有明文。所謂「請求之基礎事
    實同一」者，係指變更或追加之訴與原訴之主要爭點有其共
    同性，各請求所主張之利益在社會生活上可認係屬同一或關
    連之紛爭，而就原請求之訴訟及證據資料，於審理繼續進行
    時，在相當程度範圍內具有同一性或一體性，得期待於後請
    求之審理予以利用，且無害於他造當事人程序權之保障，俾
    先後兩請求在同一程序中一得加以解決，避免重複審理，進
    而為統一解決紛爭（最高法院91年度台抗字第552號、91年
    度台抗字第648號裁定意旨參照）。
二、查本件上訴人於原審依信託關係終止後之信託物返還請求權
    及不當得利返還請求權之法律關係，請求被上訴人將系爭房
    地返還而移轉登記予上訴人；嗣於本院審理中，另主張依民
    法第767條及類推適用民法第541條之規定為同一請求，核屬
    訴之追加，且其追加之訴之主張，亦須就其移轉之原因事實
    加以認定，在證據資料方面，具有相當程度之同一性，於追
    加之訴有加以利用之可能性與價值，故宜於同一訴訟程序審
    理，藉以一次解決紛爭，俾符訴訟經濟之要求，況對於被上
    訴人程序權之保障亦無不利影響，是以揆諸前揭說明，上訴
    人追加之訴與原訴間之基礎事實即屬同一，無庸經被上訴人
    同意，應予准許。
乙、實體方面：
一、本件上訴人起訴主張：上訴人為被上訴人之母，而坐落台北
    市○○區○○段1小段877地號土地（面積750.3平方公尺）
    原係上訴人於民國48年9 月1日向訴外人倪鳳鳴購得，其上
    建物即門牌號碼台北市士林區○○○路○段190巷31號房屋（
    建號10168，含主建物面積136平方公尺及附屬磚造建物面積
    24平方公尺）係上訴人購地後出資興建，並於49年12月21
    日完成所有權登記。嗣上訴人基於理財因素，於62年12月20
    日以買賣為原因將系爭房地信託登記於被上訴人名下，惟兩
    造間事實上並無買賣關係，系爭房地仍由上訴人管理使用。
    詎料92年間被上訴人明知系爭房地為上訴人之住所，竟未經
    上訴人同意而出租第三人，上訴人已以起訴狀繕本之送達為
    終止信託之意思表示，信託關係既經終止，上訴人自得請求
    被上訴人將系爭房地返還而移轉登記予上訴人，且被上訴人
    為系爭房地登記名義人之法律上原因既已不存在，則其續為
    登記名義人，亦成立不當得利，爰依信託終止後之信託物返
    還請求權及不當得利返還請求權之法律關係提起本訴，求為
    命被上訴人應將系爭房地之所有權全部移轉登記與上訴人之
    判決（原審為上訴人敗訴判決，上訴人不服，提起上訴，並
    於本院主張兩造信託終止後，系爭房地之所有權狀態即已回
    復，且如認本件為消極信託而無效，上訴人追加依民法第76
    7條之規定為同一請求；又如本件並非信託關係，亦係上訴
    人單純借用被上訴人名義為登記，性質上類似委任，上訴人
    亦得追加類推適用民法第541條之規定為同一請求）。並於
    本院上訴聲明：、原判決廢棄。、被上訴人應將坐落台
    北市○○區○○段1小段877地號土地（面積750.3平方公尺
    ）及其上建物即門牌號碼台北市○○○路○段190巷31號房屋
    （建號10168，含主建物面積136平方公尺及附屬磚造建物面
    積24平方公尺）之所有權全部移轉登記與上訴人。
二、被上訴人則以：系爭房地雖原登記在上訴人名下，惟實係被
    上訴人之父即上訴人配偶石仁寵所購買興建，且依當時民法
    夫妻聯合財產制之規定，系爭房地亦係石仁寵所有。嗣因預
    作家產分配，石仁寵乃於62年間辦理所有權移轉登記，將系
    爭房地贈與被上訴人，僅保留其與上訴人生前得管理使用系
    爭房地之權利，故兩造間並無信託或借名登記之法律關係等
    語，資為抗辯。並於本院答辯聲明：上訴駁回。
三、本件經依民事訴訟法第463條準用同法第270條之1第1項第3
    款規定，整理並協議簡化爭點及不爭執點後，兩造同意僅就
    言詞辯論時所陳述之事實及主張之法律關係為論斷。查上訴
    人主張其為被上訴人之母，系爭土地及房屋分別於48年及49
    年間登記為上訴人所有，嗣於62年12月20日以買賣為原因移
    轉登記予被上訴人名下，惟兩造間事實上並無買賣關係，系
    爭房地仍由上訴人管理使用等情，業據提出系爭土地及建物
    登記謄本為證（見原審簡易卷第14至21頁），且為被上訴人
    所不爭執，堪信上訴人此部分事實之主張為真正。惟上訴人
    主張系爭土地係上訴人所購買，坐落其上之系爭房屋為上訴
    人所興建，62年12月20日移轉登記於被上訴人，係基於理財
    因素而信託或僅單純借用被上訴人名義為登記，上訴人得終
    止信託或借用登記名義之法律關係，依信託物返還請求權、
    不當得利返還請求權、民法第767條所有物返還請求權及類
    推適用民法第541條之規定，請求被上訴人將系爭房地所有
    權返還而移轉登記予上訴人等情，則為被上訴人所否認，並
    以前開情詞置辯。則本件應予審究之重要爭點厥為：、系
    爭房地於62年間移轉登記予被上訴人時之原所有權人究為上
    訴人或其配偶石仁寵？、兩造間就系爭房地有無信託、借
    名登記或類推適用委任之法律關係存在？茲分述如下：
(一)、系爭房地於62年移轉登記予被上訴人時之原所有權人究為
      上訴人或其配偶石仁寵：
１、按夫妻未以契約訂立夫妻財產制者，除本法另有規定外，以
    法定財產制（即聯合財產制），為其夫妻財產制，民法第10
    05條定有明文。次按結婚時屬於夫妻之財產，及婚姻關係存
    續中，夫妻所取得之財產，為其聯合財產。但依第1013條規
    定，妻之特有財產，不在其內；聯合財產中，妻於結婚時所
    有之財產，及婚姻關係存續中因繼承或其他無償取得之財產
    ，為妻之原有財產，保有其所有權。聯合財產中夫之原有財
    產及不屬於妻之原有財產之部分，為夫所有，74年6月3日修
    正前民法第1016條、第1017條第1項、第2項分別定有明文。
    又74年6月3日修正前民法第1013條所謂特有財產係指「一、
    專供夫或妻個人使用之物。二、夫或妻職業上必需之物。三
    、夫或妻所受之贈物，經贈與人聲明為其特有財產者。四、
    妻因勞力所得之報酬。」而言。
２、次按74年6月3日民法修正前，系爭房地係先後於48年、49年
    間登記為上訴人所有，迄62年間移轉登記予被上訴人，已如
    前述，且其間上訴人與其配偶石仁寵之婚姻關係均存續中，
    並未以契約訂立夫妻財產制，應適用聯合財產制等情，為兩
    造所不爭執，則揆諸前揭規定，系爭房地除係74年6月3日修
    正前民法第1013條所指上訴人之特有財產，而不屬夫妻聯合
    財產範圍；或係上訴人於結婚時所有，或係因繼承或其他無
    償取得，而為上訴人之原有財產外，其原所有權即應屬於其
    夫石仁寵甚明。本件上訴人既未主張系爭房地為其特有財產
    ，或係其於結婚時所有，或因繼承或其他無償而取得之原有
    財產，亦未提出任何證據證明之，自應認系爭房地之原所有
    權屬於石仁寵，上訴人主張系爭房地為其所有云云，洵非可
    採。雖被上訴人於原審提出石仁寵與上訴人分別簽立之遺囑
    載有：「石仁寵、乙○○ (即上訴人)夫婦．．．所擁有產
    業均係婚後共同勤儉辛勞之所得」、「凡我倆 (即上訴人及
    石仁寵)之財產現雖有在子女名下亦無權使用或變賣，除非
    得我倆之同意，方得使用或變賣」等語（見原審卷第31、32
    頁），惟依其記載之意旨觀之，尚難認系爭房地為上訴人與
    石仁寵所共有，充其量僅能認為系爭房地係上訴人與其配偶
    石仁寵之婚姻關係持續中所取得，依當時之民法規定亦不能
    排除上開關於夫妻財產歸屬之適用，是上訴人於本院以該遺
    囑有上開記載內容，即主張系爭房地為其與石仁寵所共有，
    其應有部分為二分之一云云，亦非可取。
(二)、兩造間就系爭房地有無信託、借名登記或類推適用委任之
      法律關係存在：
１、按當事人主張有利於己之事實者，就其事實有舉證之責任，
    民事訴訟法第277條前段定有明文。又民事訴訟如係由原告
    主張權利者，應先由原告負舉證之責，若原告先不能舉證，
    以證實自己主張之事實為真實，則被告就其抗辯事實即令不
    能舉證，或其所舉證據尚有疵累，亦應駁回原告之請求；信
    託係契約行為，原告主張信託關係存在，應就信託契約確已
    成立之事實，負舉證責任，若其先不能舉證，則被告就其抗
    辯事實即令不能舉證，或其所舉證據尚有疵累，亦應駁回原
    告之請求，最高法院17年度上字第917號判例、85年度台上
    字2012號、87年度台上字第562號判決意旨足供參酌。次按
    信託法於85年1月26日公布施行前，所謂信託行為，係指信
    託人授與受託人超過經濟目的之權利，而僅許可其於經濟目
    的範圍內行使權利之法律行為而言。故信託關係，須基於信
    託人與受託人之合意，訂立信託契約，方能發生；信託契約
    之受託人不僅就信託財產承受權利人之名義，且須就信託財
    產，依信託契約所定內容為積極的管理或處分。並非將自己
    之財產，以他人名義登記時，雙方之間當然即有信託關係存
    在，最高法院91年度台上字第1049號、91年度台上字第1871
    號判決意旨亦足資參酌。
２、查本件上訴人主張其於62年12月20日將系爭房地所有權移轉
    登記於被上訴人，係基於兩造間之信託關係所為云云，無非
    係以被上訴人當時並無財力，兩造間無買賣關係存在，且依
    被上訴人所提出上訴人與石仁寵分別簽立之遺囑內容（見原
    審卷第31、32頁），上訴人與石仁寵雖將所有不動產分別登
    記為各子女之名下，惟各子女並無管理使用及處分之權利，
    且載明所為財產之分配，須於上訴人及石仁寵死亡後，始各
    歸指定之子女所有等語，可見系爭房地移轉登記予被上訴人
    名下，僅係理財方式，並非贈與等情為據。雖被上訴人當時
    並無資力，兩造間無買賣系爭房地之法律關係存在等情，為
    被上訴人所不爭執，然此尚不足以論斷兩造間有信託關係存
    在，被上訴人既否認兩造間有信託關係存在，自應由上訴人
    就此有利之事實負舉證責任。如前所述，系爭房地於移轉登
    記予被上訴人前係石仁寵所有，上訴人並非所有人或共有人
    ，而上訴人就系爭房地尚有何其他權利存在，亦未據主張與
    舉證，已難謂其就系爭房地有何得信託予被上訴人之財產可
    言，且上訴人復未舉證證明兩造間有合意成立信託契約之事
    實存在，則被上訴人既予否認，自難認兩造間確有信託關係
    存在。況系爭房地移轉登記予被上訴人後，仍由上訴人及石
    仁寵管理使用，此為兩造所不爭執，則揆諸前揭說明，即與
    信託契約應由受託人依信託目的管理信託財產之性質不符，
    益徵兩造間並無信託關係存在甚明。
３、另上訴人雖主張其移轉系爭房地所有權予被上訴人，縱非基
    於信託關係，亦係基於理財因素而單純借用被上訴人名義登
    記，兩造間有借名登記或類推適用委任之法律關係存在云云
    。惟此亦為被上訴人所否認，且移轉當時上訴人並非系爭房
    地之實際所有權人，已如前述，而上訴人並未舉證證明兩造
    間確有合意成立借名登記或類推適用委任之事實存在，委實
    難認兩造間確有借名登記或類推適用委任之法律關係存在。
４、再者，上訴人於原審法官至其住所勘驗時，曾陳稱：「（問
    ：當初房屋為何登記在被告名下？）好久以前的事，因為每
    一個小孩都要有。（問：那時是被告有付錢買，還是就設定
    登記在被告名下？）沒有付錢買」等語（見原審卷第107 頁
    反面），顯見斯時之上訴人及其配偶石仁寵已為其等之子女
    預作財產分配，而非買賣、信託或借名登記。參以兩造不爭
    執為真正之上訴人及石仁寵嗣後所簽立之遺囑載明：「．．
    ．所有財產均由我倆掌管及使用，如有一人去世則由另一在
    世之人所掌管及使用。若夫婦二人均不在世則由子女四人照
    以下分配及所有。凡我倆之財產現雖有在子女名下亦無權使
    用或變賣，除非經我倆之同意方得使用或變賣。財產分配如
    下．．．台北市○○○路○段190巷31號平房一幢地二百餘坪
    已在甲○○名下，現在由我倆使用，俟過世後則歸甲○○所
    有．．．」等語（見原審卷第31、32頁），顯見系爭房地62
    年間移轉登記予被上訴人，應係上訴人與石仁寵預作家財分
    配，而由石仁寵將系爭房地所有權移轉登記予被上訴人，經
    被上訴人同意收受，其原因當係贈與，並非買賣或上訴人主
    張之信託、借名登記或類推適用委任之法律關係。至依石仁
    寵上開遺囑雖有系爭房地由石仁寵與上訴人管理使用，除經
    石仁寵與上訴人同意外，被上訴人無使用或變賣之權利，且
    須俟石仁寵與上訴人死亡後，被上訴人始能取得所有權等意
    旨，惟系爭房地既經所有權人石仁寵以贈與之意思移轉所有
    權登記予被上訴人，且為被上訴人同意收受，則62年辦理移
    轉登記完成時，贈與即生效力，被上訴人已取得系爭房地之
    所有權，充其量僅係被上訴人對於系爭房地之管理、使用及
    處分權，在上訴人及其配偶石仁寵死亡之前受到限制而已，
    是以石仁寵嗣後簽立之上開遺囑，對於被上訴人因贈與取得
    系爭房地之所有權而言，並不生影響。而系爭房地雖於62年
    12月20日即移轉登記為被上訴人所有，惟迄今仍在上訴人管
    理使用之中，此觀上訴人之訴訟代理人於本院言詞辯論時陳
    稱：「 (問：系爭房屋何人在使用收益？)自始都是上訴人
    在管理使用或出租，租金都是上訴人在收益，甚至於徵收補
    償費也是上訴人所領取。」等語甚明 (見本院卷第123、124
    頁)，且被上訴人之訴訟代理人於本院言詞辯論時亦陳稱：
    「被上訴人的意思也是要讓媽媽 (即上訴人)出租收益，如
    果要被上訴人簽名同意，被上訴人也願意配合，希望到媽媽
    百年，如果媽媽願意的話，被上訴人也願意帶媽媽一起到美
    國照顧她。」等語 (見本院卷第124頁)，顯見被上訴人迄今
    仍遵照上訴人之配偶石仁寵於贈與系爭房地之後所簽立之上
    開遺囑履行，並無任何違逆情事。故而被上訴人主張係上訴
    人之配偶石仁寵預作家產分配，將其中之系爭房地贈與被上
    訴人，僅保留其與上訴人生前得管理使用系爭房地之權利等
    語，即非無稽。
５、揆諸上開說明，系爭房地所有權移轉登記予被上訴人時，上
    訴人並非系爭房地之所有權人，是系爭房地移轉登記予被上
    訴人，於上訴人而言，即無不當得利可言，且兩造間亦無信
    託、借名登記或類推適用委任之法律關係存在。
四、綜上所述，上訴人依終止信託後之信託物返還請求權、民法
    第179條之不當得利返還請求權、民法第767條之所有物返還
    請求權及類推適用民法第541條之規定，請求被上訴人應將
    坐落台北市○○區○○段1小段877地號土地（面積750.3 平
    方公尺）及其地上建物即門牌號碼台北市○○○路○段190巷
    31號房屋（建號10168，含主建物面積136平方公尺及附屬磚
    造建物面積24平方公尺）之所有權全部移轉登記與上訴人，
    洵非正當，不應准許。原審為上訴人敗訴判決，經核並無違
    誤，上訴意旨指摘原判決不當，求予廢棄改判，為無理由，
    應予駁回。又本件事證已臻明確，兩造其餘攻擊、防禦方法
    經逐一審酌後，認與判決結果不生影響，無再論述之必要，
    附予敘明。
據上論結，本件上訴為無理由，依民事訴訟法第449條第1項、第
78條，判決如主文。
中　　華　　民　　國　　94　　年　　4　　月　　19　　日
　　　　　　　　　民事第十一庭  審判長法　官  阮富枝
　　　　　　　　　　　　　　　　      法　官  吳麗惠
　　　　　　　　　　　　　　　　      法　官  黃豐澤
正本係照原本作成。
上訴人如不服本判決，應於收受送達後20日內向本院提出上訴書
狀，其未表明上訴理由者，應於提出上訴後20日內向本院補提理
由書狀（均須按他造當事人之人數附繕本）上訴時應提出委任律
師或具有律師資格之人之委任狀；委任有律師資格者，另應附具
律師資格證書及釋明委任人與受任人有民事訴訟法第466條之一
第一項但書或第二項（詳附註）所定關係之釋明文書影本。
中　　華　　民　　國　　94　　年　　4 　　月　　20　　日
                                　　　書記官  廖艷莉
附註：
民事訴訟法第四百六十六條之一（第一項、第二項）：
對於第二審判決上訴，上訴人應委任律師為訴訟代理人。但上訴
人或其他法定代理人具有律師資格者，不在此限。
上訴人之配偶、三親等內之血親、二親等內之姻親，或上訴人為
法人、中央或地方機關時，其所屬專任人員具有律師資格並經法
院認為適當者，亦得為第三審訴訟代理人。
